【裁判字號】    92,台上,1340
【裁判日期】    920320
【裁判案由】    違反證券交易法
【裁判全文】
最高法院刑事判決                              九十二年度台上字第一三四０號
    上  訴  人  甲○○
右上訴人因違反證券交易法案件，不服台灣高等法院中華民國九十一年十月三十日第
二審更審判決（九十一年度上更(二)字第七三七號，起訴案號：台灣台北地方法院檢察
署八十二年度偵字第一七七六五號，八十三年度偵字第八八二九、一四二八七號），
提起上訴，本院判決如左：
    主  文
原判決撤銷，發回台灣高等法院。
    理  由
本件原判決認定：上訴人甲○○原係設於台北市○○○路○段六十九號地下樓之時代
證券股份有限公司（下簡稱時代證券）副總經理，與該公司董事長林通義（已卸任）
、總經理李昭考、總稽核郭育宏（以上三人均已判罪確定）等人，於民國（下同）八
十年二月間，為拓展時代證券之證券經紀業務，爭取股市大戶在該公司買賣股票，俾
增加績效，竟違反台灣證券交易所股份有限公司（下簡稱證交所）訂定之營業規則，
不按成交額抽取固定比例之手續費，私下以減讓退還手續費之方式（俗稱退佣）吸引
客戶買賣，復恐該公司退佣乙事遭證交所或財政部證券管理委員會（下簡稱證管會）
發覺遭受處分，故在公司會計帳目上仍依成交額之千分之一‧四二五比例入帳，未依
退佣後實際收入情形為記載，林通義、李昭考等人為平衡公司帳目及現金數額，乃由
李昭考授意郭育宏向公司股東陳正夫借用退佣款項入帳，累計八十年二月退佣時起至
同年十一月間止，計向陳正夫借用款項之本息已達新台幣（下同）八百四十四萬零九
百五十元，林通義、李昭考因無法償還該款，乃與甲○○、郭育宏、王美麗（係李昭
考之妻，為該公司債券部副理，已判罪確定）等人協商，在未向董事會及股東會報告
，尋得合法解決方法之前，均身為該證券商之行為負責人，竟基於犯意聯絡，擬利用
時代證券資金，匯入人頭戶內購買公債後，再轉賣時代證券以賺取中間差價方式，不
法取得該款後，用以償還向陳正夫之借款，並藉以隱瞞彼等以退佣方式爭取業績之違
規行為，遂由郭育宏擬稿，經李昭考於八十年十一月廿七日簽請林通義批准於適當時
機為公司購買二億元公債，旋據此指示當時兼任財務部經理之甲○○籌款，甲○○乃
以時代證券所有之定期存單，於同年十一月廿八日向銀行質借二億三千萬元備用，再
由林通義指示其不知情之秘書杜秀香商得該公司不知詳情之客戶曹淑貞（原任陳正夫
公司會計，於七十八年間離職，已判決無罪確定）之同意，允出借其在第一銀行世貿
分行第０四０八二０帳戶供時代證券使用，於同年十一月廿九日，先由王美麗在其業
務上所掌管之「公債買賣成交單」上，虛偽填載時代證券向曹淑貞購買八十一｜一期
中央公債，總價一億九千四百九十九萬一千六百六十元之內容，甲○○則據以填載轉
帳憑單，並簽發受款人為曹淑貞，面額為一億九千四百九十九萬一千六百六十元、八
十年十一月廿九日期，ＦＡ0000000號時代證券為發票人之支票一紙，經李昭
考核章後，與郭育宏、曹淑貞、王美麗共同持往第一銀行世貿分行，存入曹淑貞帳戶
中，旋即提領其中之一億零三百五十九萬二千零九十二元，購得三紙台灣銀行支票（
下簡稱台支支票），復以曹淑貞名義電匯八千二百九十五萬八千四百八十元至中國信
託投資股份有限公司（下簡稱中信公司），再前往中信公司以曹淑貞名義購買面額一
百萬元之公債八十張，總價額共八千二百九十五萬八千四百八十元，並當場完成款券
交割手續，該公債則交由甲○○保管，旋轉往金鼎綜合證券股份有限公司（下簡稱金
鼎證券），再以曹淑貞名義，以前揭台支支票購得面額十萬元公債六十張，一百萬元
公債九十四張，完成交割手續後，亦由甲○○保管攜回時代證券存放，其間差價八百
四十四萬一千零八十八元，則於翌（三十）日再由曹淑貞與郭育宏前往銀行領出，並
由郭育宏將其中之八百四十二萬六千元匯入陳正夫指定之台中第一信用合作社楊樹春
帳戶內，以此非法方法，填補時代證券退佣借支之款項等情，因而撤銷第一審關於上
訴人甲○○部分不當之科刑判決，改判論處上訴人共同證券商行為之負責人，於依法
規定之其他有關業務文件之內容有虛偽之記載罪刑，固非無見。
第按檢察官就牽連犯之一部事實起訴者，依刑事訴訟法第二百六十七條之規定，其效
力固及於全部，然檢察官起訴之事實一經法院審理之結果，認為無罪，即與未經起訴
之其他事實並不發生牽連，自無犯罪事實一部與全部關係之可言，依同法第二百六十
八條之規定，法院即不得未經起訴之其他事實，併予裁判。查本件檢察官係以上訴人
與林通義等人因客戶莊余金英違約交割大華股票案件，致其公司損失三百多萬元，置
股東會及董事會之決議於不顧，拒不向莊某索賠，致生損害公司股東之權益，違背其
任務；又以拓展債券業務為由以公司資金購買中央銀行公開售之八十一｜一期中央公
債，賺得價差達八百四十四萬一千零八十八元，竟共同加以侵占、朋分花用，因認上
訴人有共犯刑法第三百三十五條第一項之侵占罪及同法第三百四十二條第一項之背信
罪嫌，提起公訴，此有檢察官起訴書可稽，足證檢察官起訴之事實，關於上訴人部分
，僅及於背信罪及侵占罪，似未就上訴人偽造文書部分提起公訴，原審審理結果，認
背信、侵占部分不能證明被告犯罪，竟以「公訴人之起訴書雖未記載全部犯罪事實或
略有出入，並漏未引用正確之起訴法條，然因屬同一案件，既經起訴，本院自應加以
審理」，並依行為時之證券交易法第一百七十九條、第一百七十四條第一項第五款論
科，則原判決難謂無未受請求之事項予以判決之違誤。又上訴人違規未依規定按成交
額抽取固定比例之手續費，有無涉及背信，此部分與檢察官已起訴背信部分關係如何
？非無研求之餘地。以上或為上訴意旨所指摘或為本院應依職權調查之事項，因認原
判決仍有撤銷發回更審之原因。至上訴人被訴不另諭知無罪部分，本於裁判不可分原
則，應一併發回更審，併此敘明。
據上論結，應依刑事訴訟法第三百九十七條、第四百零一條，判決如主文。
中      華      民      國    九十二    年      三      月     二十     日
                              最高法院刑事第十一庭
                                  審判長法官  呂  潮  澤
                                        法官  白  文  漳
                                        法官  陳  世  雄
                                        法官  孫  增  同
                                        法官  林  開  任
      右正本證明與原本無異
                                              書  記  官
中      華      民      國    九十二    年      三      月    二十六    日


司法院資訊處製作；財團法人民間司法改革基金會備份。
